最高法院刑事判決　　　　　　　　　 111年度台上字第1164號
上　訴　人　蘇建任


上列上訴人因違反毒品危害防制條例等罪案件，不服臺灣高等法
院臺中分院中華民國110年10月7日第二審判決（110 年度上訴字
第1272號；起訴案號：臺灣臺中地方檢察署109年度偵字第22659
號），提起上訴，本院判決如下：
    主  文
上訴駁回。
    理  由
一、按刑事訴訟法第377 條規定，上訴於第三審法院，非以判決
    違背法令為理由，不得為之。是提起第三審上訴，應以原判
    決違背法令為理由，係屬法定要件。如果上訴理由書狀並未
    依據卷內訴訟資料，具體指摘原判決不適用何種法則或如何
    適用不當，或所指摘原判決違法情事，顯與法律規定得為第
    三審上訴理由之違法情形，不相適合時，均應認其上訴為違
    背法律上之程式予以駁回。至原判決有無違法，與上訴是否
    以違法為理由，係屬二事。
二、本件原判決綜合全案證據資料，本於事實審法院採證認事之
    職權，認定上訴人蘇建任有如其犯罪事實欄所載之犯行，因
    而維持第一審論處上訴人犯民國109年1月15日修正公布、同
    年7月15日施行前（下稱修正前）毒品危害防制條例第4條第
    2項之販賣第二級毒品既遂、未遂罪刑（各宣處有期徒刑7年
    6月、4年），並就所處有期徒刑定應執行有期徒刑8年6月，
    暨諭知沒收（追徵、銷燬）之判決，駁回上訴人在第二審之
    上訴。已詳敘其憑以認定的理由，其所為論斷，俱有卷存證
    據資料可資覆按，從形式上觀察，並無足以影響其判決結果
    之違背法令情事。
三、上訴人上訴意旨略以：
  ㈠「倘」證人洪榤澧係於事前知悉上訴人欲向綽號「刺客」之
    「藥頭」購買第二級毒品甲基安非他命，其為支付較低之價
    金，始與上訴人湊足一定數量之價金一起購買，縱洪榤澧未
    與「刺客」聯繫，而由上訴人主導購買事宜，仍與販賣毒品
    者從上游取得毒品，再轉賣牟利之販賣有別。上訴人與洪榤
    澧「合資」購買甲基安非他命，與一般「團購」之民眾不知
    「團主」交易對象之情形，並無不同，上訴人因此所獲取之
    「折扣」即較多之甲基安非他命，係與洪榤澧共享其利，而
    未自洪榤澧處獲得利益，其所為應係幫助洪榤澧施用第二級
    毒品，而非販賣。原判決逕認上訴人係意圖營利販賣甲基安
    非他命，有採證認事違反經驗及論理法則、理由不備之違誤
    。
  ㈡上訴人已坦承收受洪榤澧交付款項出面購買甲基安非他命之
    客觀事實，已符合修正前毒品危害防制條例第17條第2 項所
    定於偵審中自白，得減輕其刑之規定。至其否認無營利意圖
    ，係單純就客觀行為所持法律評價，應不影響上訴人有自白
    犯行之認定。原判決未依上開規定減輕其刑，有適用法則不
    當之違法。
四、本院查：
  ㈠證據的取捨、證據的證明力及事實的認定，都屬事實審法院
    自由裁量、判斷之職權；如其此項裁量、判斷，並不違反客
    觀存在的經驗法則或論理法則，即無違法可指，觀諸刑事訴
    訟法第155條第1項規定甚明。且既已於判決內論敘其何以作
    此判斷的心證理由者，即不得單憑主觀，任意指摘其為違誤
    ，而據為提起第三審上訴的合法理由。又事實審法院認定事
    實，並不悉以直接證據為限，其綜合調查所得之各項直接證
    據及間接證據，本於合理之推論而為判斷，應認適法。而證
    人之供述前後不符或相互間有所歧異，究竟何者為可採，事
    實審法院非不可本於經驗法則或論理法則，斟酌其他情形，
    作合理之比較，定其取捨。非謂一有不符或矛盾，即認其全
    部均為不可採信。從而供述之一部認為真實者，予以採取，
    自非證據法則所不許。
    毒品交易不必然以現貨買賣為常態，毒品交易通路賣方上、
    下手間，基於規避查緝風險，節約存貨成本等不同考量，販
    毒者與買方議妥交易，始轉而向上手取得毒品交付買方，再
    收取價金，不論該次交易係起因於賣方主動兜售或買方主動
    洽購，販毒者既有營利意圖，非可與無營利意圖，而單純為
    便利施用之人而代為購買毒品、合資購買或無償轉讓等情形
    等同視之。且毒品危害防制條例第4 條規定之販賣毒品罪，
    係以行為人意圖營利而為販入或賣出毒品，為其要件，與販
    賣規模、動機無涉；其實際上是否因而獲利，以及所獲之利
    益究竟是來自販入、賣出價差或毒品數量之折扣，均非所問
    。
    原判決認定上訴人係意圖營利販賣甲基安非他命予洪榤澧，
    不採其所持係與洪榤澧合資購買之辯解，於理由說明、指駁
    ：
  ⒈上訴人於警方告知毒品危害防制條例第17條第2 項於偵審中
    自白得減輕其刑規定後，係供稱：其與洪榤澧於網路上談妥
    交易甲基安非他命之重量、金額，洪榤澧先行匯款，待其有
    甲基安非他命時再聯絡洪榤澧到住處取貨，共販賣2 次，得
    款新臺幣（下同）24,500元等語。又洪榤澧於檢察官訊問及
    第一審審理時均證稱：其與上訴人互加為「SKYPE 」之好友
    ，得知上訴人有販賣甲基安非他命。其於109年2月8日及5月
    23日前幾日，與上訴人以「SKYPE 」談妥交易之數量、價格
    ，先後向上訴人購買2 次甲基安非他命。其僅提出購買之需
    求，不知上訴人之「藥頭」係何人。上訴人未曾向其表示兩
    人一起購買之價錢比較便宜，上訴人只跟其報價，於其付款
    後再通知拿取毒品。雙方並未提及合資購買毒品，就其認知
    係向上訴人購買等語，並有卷附洪榤澧匯款明細表及上訴人
    銀行帳戶交易往來明細、上訴人以「SKYPE 」與洪榤澧對話
    之截圖等證據資料可資佐證。參以上訴人亦不諱言洪榤澧未
    見過「刺客」，均由其與「刺客」聯繫，洪榤澧並未參與，
    可見洪榤澧所證上情屬實可採。
  ⒉依洪榤澧所證情節，其無從得知上訴人甲基安非他命之來源
    及實際購入之價格，洪榤澧與上訴人達成購買甲基安非他命
    之合意後，將價金匯入上訴人銀行帳戶，由上訴人決定交付
    之時間、地點及數量，上訴人阻斷洪榤澧與「刺客」之聯繫
    管道，可見上訴人就販賣甲基安非他命具有自主決定權，顯
    非單純為洪榤澧、「刺客」轉達彼此交易之訊息，而係基於
    賣方地位參與買賣、收取價金及交付甲基安非他命，與便利
    他人施用而居間代購毒品之幫助施用情形不同。
  ⒊販賣毒品之營利來源，雖有「價差」、「量差」或「純度」
    等不同，然意圖營利之目的則無二致。上訴人與洪榤澧間並
    非至親，其2 次有償交付甲基安非他命，且價格非低，倘非
    有利可圖，實無甘冒觸犯重罪風險，特地為有償交付之理。
    參以上訴人亦不諱言：販賣毒品係警方嚴加查緝之犯罪，罰
    責甚重，然湊到一定數量，其可獲得以較低價錢買到毒品之
    好處等語，可見上訴人具有營利意圖甚明等旨。
    衡以上訴人2 次販賣之甲基安非他命各8.75公克、價金各12
    ，500 元，數量不少，價格不菲，與一般施用毒品者合資購
    買少量毒品一起施用之情形有別。參之洪榤澧於檢察官訊問
    及第一審審理時，均堅指其不知上訴人之毒品來源，亦無合
    資購買等語，可見上訴人與洪榤澧之交易模式，與上訴意旨
    所指「團購」之參與者均知悉彼此合資，再委由主辦者出面
    接洽，所得利益係參與者完全共享之情形，迥然不同，不能
    據此為有利於上訴人之認定。
    原判決所為論斷，與所憑卷證資料並無不合，亦與經驗法則
    、論理法則無違，自不得任意指為違法。上訴意旨泛稱：原
    判決採證、認事違反經驗、論理法則，有適用證據法則不當
    及理由不備之違法云云，自非適法之上訴第三審理由。
  ㈡修正前毒品危害防制條例第17條第2項規定：「犯第4條至第
    8 條之罪於偵查及審判中均自白者，減輕其刑。」此所謂「
    自白」，係指對自己之犯罪事實全部或主要部分為肯定供述
    之意；倘行為人僅自白部分之事實，對於其餘主要犯罪事實
    飾詞否認，自與上開規定有間。又有無營利之主觀意圖，乃
    販賣毒品、轉讓毒品及為他人購買毒品以幫助施用等犯罪之
    主要分野，亦為各該犯罪異其刑罰輕重之原因，自屬販賣毒
    品犯罪之重要構成要件事實，倘僅承認交付毒品、收取價款
    等客觀行為，而未坦認有營利意圖，係由法院以卷附其他事
    證合併觀察、互相印證，本於合理之推論，始得以認定其有
    該當於該等犯罪具體行為等情形，自難認已就販賣毒品之事
    實為自白。
    原判決載敘：上訴人雖曾於警詢時自白犯罪，但於偵查、歷
    審審判中僅供稱係有償交付甲基安非他命予洪榤澧之客觀事
    實，而否認販賣，且一再辯稱：其係與洪榤澧「合資」購買
    ，並無營利意圖云云，可見其否認販賣第二級毒品主要構成
    要件之事實，自難認其已就販賣第二級毒品罪之全部或主要
    事實自白，而無適用上開偵審中自白減輕其刑規定之餘地等
    旨。參以上訴人否認營利意圖，事涉犯罪構成要件，並非單
    純之法律評價。上訴意旨猶指稱：原判決未適用上開自白減
    輕其刑之規定違法云云，自非適法之第三審上訴事由。
五、綜上，本件上訴意旨，無非置原判決明確之論斷說明於不顧
    ，就原判決已說明事項，仍執陳詞為相異評價，顯與法律規
    定得為第三審上訴理由之違法情形，不相適合。應認本件上
    訴均為違背法律上之程式，予以駁回。
據上論結，應依刑事訴訟法第395條前段，判決如主文。
中    華    民    國    111   年  3   月      31      日
                  刑事第七庭審判長法  官  李  錦  樑  
                                  法  官  蔡  彩  貞  
                                  法  官  吳  淑  惠  
                                  法  官  錢  建  榮  
                                  法  官  林  孟  宜  
本件正本證明與原本無異
                                  書記官
中    華    民    國   111    年    4     月    11    日